【裁判字號】    89,上易,3376
【裁判日期】    891115
【裁判案由】    詐欺
【裁判全文】
臺灣高等法院刑事判決                          八十九年度上易字第三三七六號
    上  訴  人
    即  自訴人  乙○○
    被      告  丙○○
                甲○○
右上訴人因被告詐欺案件，不服臺灣基隆地方法院八十九年度自字第三七號，中華民
國八十九年七月二十一日第一審判決，提起上訴，本院判決如左：
    主  文
上訴駁回。
    理  由
一、自訴意旨略以：被告甲○○係永康泉機械工程有限公司（下稱永康泉公司）之股
    東，被告丙○○為該公司之實際負責人。二人共同意圖為自己不法之所有，並基
    於概括之犯意，於民國（下同）八十四年三月十五日，向自訴人乙○○佯稱：該
    公司承攬行政院退除役官兵輔導委員會高雄勞務中心所屬之中油「八堵油庫新油
    槽消防系統工程」，因欠缺周轉資金，欲借款新台幣（下同）二十萬元，俟將來
    取得工程款後返還，並提示工程合約，以資取信自訴人，使自訴人不疑有他，將
    款項交付被告等。同年四月十四日，被告等又增借二十萬元，自訴人陷於錯誤，
    亦如數交付。同年五月三十日，被告等再增借三十五萬元，且為不讓自訴人懷疑
    ，另簽立同意書，言明前開七十五萬元之借款，自該「八堵油庫新油槽消防系統
    工程」之價款中提撥，被告等並同意於向前開高雄勞務中心請款時，會同自訴人
    為之。詎被告於請款時，並未依同意書約定會同自訴人請款，且於領取工程款後
    ，亦未依約清償借款，自訴人始知受騙，因認被告等均涉有刑法第三百三十九條
    第一項之詐欺取財罪嫌云云。
二、自訴人認定被告涉有詐欺取財罪嫌，無非係以被告以永康泉公司承包得以具領之
    工程款，作為還款來源，並承諾於領款時會同自訴人為之，使自訴人陷於錯誤，
    認定債權足以確保，事後卻無法還款，顯見心存欺罔，並提出同意書一紙，為其
    主要論據。
三、被告丙○○於本院審理時未到庭，其與被告甲○○於原審均否認有詐欺取財犯行
    ，並均辯稱：永康泉公司於八十三年八、九月間向台北鐵工廠該廠向中國石油公
  司承包之「八堵油庫新油槽消防系統工程」，其中油槽焊建及焊造工程總價為二
    千七百八十四萬六千元。八十四年三月間，又以和隆公司名義向長春有限公司承
    包該公司向中國石油公司承包五股油庫WG-8油槽錐頂更新工程，價款八百六十萬
    二千元。詎前開八堵油庫新油槽消防系統工程於八十三年十月間因颱風吹倒油槽
    ，致工程落後，另五股油庫WG-8油槽錐頂更新工程於八十四年三月初動工後，即
    因遲延施工，於尚未完工之際即遭發包單位解約，並將永康泉公司已施工之進度
    款，採監督付款之方式給付（計六十九萬九千五百零九元），另永康泉公司繳交
    之履約保證金一百二十三萬二千元亦遭扣抵，工程保留款均移併另行發包之工程
    款項，並因延期拖延遭台北鐵工廠依約要求給付賠償金六百萬元，致先後向自訴
    人借得之款項七十五萬元無法自計價款項中歸還自訴人，洵非蓄意詐欺等語。
四、按犯罪事實應依證據認定之，無證據不得推定其犯罪事實，刑事訴訟法第一百五
    十四條定有明文。次按刑法第三百三十九條第一項之詐欺取財罪，係以行為人意
    圖為自己或第三人不法之所有，施用詐術，使人將本人或第三人之物交付，為其
    構成要件。如行為人並無不法所有之意圖，或不具詐欺之故意，或並未施用詐術
    ，即與該罪之構成要件有間。再按證據資料在證據法則上尚有對被告有利之存疑
    時，如無法依客觀方法排除此項合理之可疑時，依「罪疑利益歸被告原則」，不
    得以此項證據資料作為有罪判決之依據。又認定被告有罪之事實應憑證據；如未
    能發現相當之證據，或證據不足以證明，自不能以推測或擬制之方法，以為裁判
    之基礎；且認定事實所憑之證據，其為訴訟上之證明，須達於通常一般人均不致
    有所懷疑，而得確信其為事實之程度者，始得據為有罪之認定；倘其證明尚未達
    到此一程度，而有合理之懷疑存在時，尚難為有罪之認定基礎；苟積極證據不足
    為不利於被告事實之認定時，即應為有利於被告之認定，更不必有何有利之證據
    （最高法院三十年上字第八一六號、四十年台上八六號、七十六年台上字第四九
    八六號判決參照）。
五、經查：（一）被告等所經營之永康泉公司於八十三年八、九月間向台北鐵工廠該
    廠向中國石油公司承包之「八堵油庫新油槽消防系統工程」，其中油槽焊建及焊
    造工程（工程案號八三--二０一九號價款為八百七十萬九千元。工程案號八四--
    二００四號價款為一千九百十三萬五千元，履約保證人為關係企業和隆工程實業
    有限公司），總價款為二千七百八十四萬六千元。另永康泉公司又於八十四年三
    月間，以和隆公司負責人陳文銘名義向長春有限公司承包該公司向中國石油公司
    承包五股油庫WG-8油槽錐頂更新工程，價款八百六十萬二千元，履約保證人為被
    告甲○○，有台北鐵工廠與永康泉公司工程合約（工程案號八三--二０一九號、
    八四--二００四號）、長春工程有限公司工程發包合約影本附於台灣基隆地方法
    院檢察署八十五年度偵字第五四九、三五九五號偵查案卷為憑，足見被告等所辯
    因承包工程所需向自訴人借款乙節，尚非全然無據。（二）永康泉公司承包之前
    開八堵油庫新油槽消防系統工程於八十三年十月間因颱風吹倒油槽，致工程落後
    ，另五股油庫WG-8油槽錐頂更新工程於八十四年三月初動工後，因遲延施工，於
    尚未完工之際即遭發包單位解約，永康泉公司已施工之進度款並採監督付款之方
    式給付（計六十九萬九千五百零九元），另永康泉公司繳交之履約保證金一百二
    十三萬二千元亦遭扣抵，工程保留款均移併另行發包之工程款項，並因延期拖延
    遭台北鐵工廠依約要求永康泉公司及和隆公司給付賠償金六百萬元等情，亦經證
    人呂春美於另案即台灣基隆地方法院檢察署八十五年度偵緝字第九八號、八十五
    年度偵字第二九一八號案件偵查中證述屬實，有本院調取上開卷宗為憑，復有行
    政院國軍退除役官兵輔導委員會台北鐵工廠於八十四年七月五日（八四）鐵工字
    第一六四八號、同年月十五日（八四）鐵工字第一七四０、同年十月二十八日（
    八四）鐵工字第二六九二、八十五年一月五日（八五）鐵工字第００三七號簡便
    行文表附於上開卷宗可參，足認被告等於八十四年七月間確因工程遭解約致無法
    清償向自訴人借取之款項，尚難以事後不能清償之事實推定其於八十四年三月至
    五月間向自訴人借款之際，即有不法所有之意圖。（三）永康泉公司雖登記游聰
    明為負責人，但實際上由被告等經營，被告丙○○係負責該公司承包之各工地工
    程，被告甲○○負責行政業務兼及工程承攬業務，財務則由會計呂春美負責等情
    ，為被告等於前開案件偵查時所供明，並經證人呂春美陳證無異，是以永康泉公
    司實際上既非虛設公司，且有承包上開工程，即令名義上係由游聰明擔任負責人
    ，亦不得遽以推定被告於借款時事涉欺罔。（四）自訴人指訴被告等於領取前開
    工程款時未會同自訴人為之，且所領取之款項亦未償付自訴人等情縱使屬實，亦
    乃事後履約之誠信問題，尚屬於民事糾葛，與詐欺行為無涉，自不足據為不利於
    被告之認定。此外，復查無其他積極證據足資證明被告等涉有詐欺取財之犯行，
    揆諸上開說明，自屬不能證明被告等犯罪。
六、原審因予諭知被告無罪之判決，經核尚無違誤。自訴人上訴意旨，仍執陳詞，徒
    以被告所經營之永康泉公司登記游聰明為負責人，屬人頭公司，且被告等於領取
    前開工程款時未會同自訴人為之，嗣後領取之款項亦未償付自訴人，應構成詐欺
    罪責云云，指摘原判決不當，為無理由，應予駁回。
七、被告丙○○經合法傳喚，無正當理由不到庭，爰不待其陳述逕行判決。
據上論斷，應依刑事訴訟法第三百六十八條、第三百七十一條，判決如主文。
中    華    民    國    八十九    年        十一      月      十五      日
                            台灣高等法院刑事第六庭
                                審判長法  官  陳  春  秋
                                      法  官  黃  賽  月
                                      法  官  高  明  哲
右正本證明與原本無異。
不得上訴。
                                      書記官  李  垂  福
中    華    民    國    八十九    年        十一      月      十七      日


司法院資訊處製作；財團法人民間司法改革基金會備份。
